最高法院刑事判決　　　　　　九十四年度台上字第四一四二號
　　上　訴　人　甲○○
　　　　　　　　　　　　2號4.
上列上訴人因違反毒品危害防制條例案件，不服台灣高等法院中
華民國九十四年六月九日第二審判決（九十四年度上訴字第七七
０號，起訴案號：台灣板橋地方法院檢察署九十二年度偵字第一
八九一五號），提起上訴，本院判決如下：
    主  文
原判決撤銷，發回台灣高等法院。
    理  由
本件原判決認定上訴人甲○○於民國九十二年十月九日上午零時
許，在台北縣三重市○○○路七十五巷三十七號二樓其租屋處，
由陳福生（另案經原審法院通緝中）將以信封袋分裝之第一級毒
品海洛因、第二級毒品安非他命一批及電子磅秤乙台，放入上訴
人所有之黑色手提袋內，連同另放置在信封袋內之海洛因二小包
，以新台幣（下同）八百元之代價，委請上訴人運送至同市○○
路底，交予某駕駛黑色轎車之男子收受；上訴人明知海洛因、安
非他命分別係毒品危害防制條例第二條第二項第一款、第二款所
稱之第一、二級毒品，不得運輸、持有，仍因經濟窘困，貪圖小
利而予應允，與陳福生基於運輸海洛因、安非他命之犯意聯絡，
由上訴人將置於信封袋內之海洛因二小包放在渠右口袋內，並攜
帶上開黑色手提袋一個，依陳福生之指示，騎乘由陳某所提供之
TYX－136號機車，自渠上開租屋處出發，前往同市○○路底，擬
將之交予駕駛黑色自小客車之不詳姓名年籍成年男子，而運輸第
一、二級毒品海洛因及安非他命。迨同日上午零時十分許，上訴
人騎乘該機車行經同市○○○路台北橋下，因形跡可疑且騎乘警
方線報來源所指之該TYX－136號機車，乃經據報前往查緝之警員
黃健榮、吳文男攔下盤查；上訴人於警方僅懷疑，尚未確知渠運
送毒品之情況下，同意並自行打開所攜帶黑色手提袋供警檢視，
而自首運送毒品犯行，經警扣得上訴人所有黑色手提袋一只、置
於該提袋及上訴人口袋內之海洛因七十二小包（驗餘淨重共三十
六點九八公克）、安非他命乙包（驗餘淨重九點九七公克）、電
子磅秤乙台、包裝毒品用之信封袋七十一個及運輸毒品犯罪所得
現款（新台幣，下同）八百元等情。因而撤銷第一審所為科刑之
判決，改判依想像競合犯從一重仍論處上訴人共同運輸第一級毒
品罪刑。固非無見。
惟查：(一)、原審就上訴人攜帶之海洛因、安非他命，先於判決理
由內謂渠運送路程雖屬不遠，數量亦非龐大，但以上訴人偵查中
供稱陳福生與對方談好條件，由伊送貨等語，仍認渠應有運輸毒
品犯意。復於論罪理由內說明上訴人所為，客觀上尚堪憫恕，而
適用刑法第五十九條減輕其刑時，亦認上訴人所運輸之毒品數量
尚非鉅大（見原判決第十一、十二頁）。然嗣於依刑法第五十七
條規定說明其審酌量刑之理由時，則謂上訴人運送毒品為數頗鉅
，倘未經查獲流入市面，所生毒害非輕等語。是原判決對於上訴
人運輸毒品之數量，先謂其數量非大，嗣又指所運送毒品數量頗
鉅，即不無判決理由前後矛盾之違誤。(二)、原判決事實既認定上
訴人係明知陳福生所交付運輸者，係屬第一、二級毒品海洛因及
安非他命，理由內復依憑上訴人於偵查中供稱係陳福生與對方談
好條件，由伊送貨，警方在渠口袋內查獲之八百元係陳福生給伊
的等語，乃認上訴人對於陳福生係與不知名之對方進行非法交易
，而以八百元代價由上訴人負責運送，亦無不知之理（見原判決
第七頁、第十一頁）。則上訴人明知陳福生與該駕駛黑色自小客
車之不詳姓名成年男子，已談妥毒品交易條件，猶依陳某指示，
擬攜帶毒品前往交貨，所為似已參與陳福生售賣毒品之行為。此
由上訴人於警詢對於警員詢以「你一共幫高兄（陳福生之綽號）
販賣運送毒品幾次？」時，供稱伊先前已送貨兩次，均未向對方
收錢等語（見偵卷第十二頁背面）。渠對於販賣之情，並未否認
，亦足證之。原判決理由既認上訴人明知所運輸而欲交予買方者
係屬毒品，且謂渠對於陳福生係擬與對方為毒品交易，亦屬知情
。倘若無誤，則未論以販賣毒品罪責，而逕依運輸毒品罪論擬，
其適用法則似屬不當，且有判決理由矛盾之違法。(三)、刑法第六
十二條前段規定，對於未發覺之罪自首而受裁判者，減輕其刑。
此所謂「發覺」，並非以有偵查犯罪權責之機關或人員確知其人
犯罪無誤為必要；如有確切之根據因而對犯人發生合理之懷疑，
即足當之。原判決理由係以上訴人於上開時地，騎乘機車運輸毒
品經查獲時，當時據報前往查緝之警員黃健榮、吳文男僅因上訴
人形跡可疑，且騎乘警方線報來源所指之TYX－136號機車，乃攔
下盤查，其時警方僅懷疑，尚未確知其運送毒品，上訴人在此情
狀下，同意並自行打開所攜帶黑色手提袋，出示毒品供警檢視等
情，已據黃健榮、吳文男於原審審理時到庭結證屬實，因認上訴
人所為合於上開自首規定，應依該規定減輕其刑。然據黃健榮於
偵查中結稱警方係根據線報說有人騎一輛機車從巷口出來，騎機
車之人有在販賣毒品，渠等查出該機車車主係陳福生，乃在現場
觀察，發現有人騎該機車出來，予以攔下盤查，當時上訴人否認
係陳福生，且神色很緊張，支支吾吾交代不出來，渠等乃要其將
背包打開，就發現扣押物等語，該證人嗣於原審審理時亦為相同
供證（見偵卷第八十二頁背面，原審卷第七十八頁）。則警方既
事先已獲得線報，指稱騎該機車之人係在販賣毒品，乃在該處埋
伏守候，迨上訴人出現即予攔查，能否謂非有相當根據，而對當
時騎乘該機車之上訴人有涉犯毒品罪之合理懷疑？即非無疑。原
判決對此未加詳酌、審認，逕謂查獲當時警方尚未確知上訴人在
運送毒品，對渠所涉毒品犯罪尚未「發覺」，因認上訴人經警盤
查時，打開手提袋供警員檢視，係合於自首要件，即不無速斷。
(四)、原判決於理由內係以上訴人經內政部警政署刑事警察局測謊
結果，其就「九十二年十月九日被查獲毒品是陳富生交給你的嗎
？」、「這批查獲毒品是陳富生交給你的嗎？」之問題，回答「
不是」，並無不實反應，研判應未說謊等情，固有該鑑驗結果通
知書及所附資料表、說明書、圖譜等可按。然以該測謊鑑驗所擬
發問題組，將同案被告陳福生誤載為「陳富生」，因而質疑其鑑
驗程序之基本要件不無瑕疵，而影響於其結果之判斷，乃認該測
謊鑑定結果不足為有利於上訴人之認定。但該測謊鑑驗所擬題組
縱將「陳福生」誤載為「陳富生」，僅其中一字之差，二者發音
近似，對該鑑驗結果之正確性有否影響？既不無疑問，事涉專業
，且於上訴人之利益不無重大關係，自有向該鑑驗機關查詢究明
必要。原審對此未加調查審酌，乃以上情將該測謊鑑驗結果予以
摒棄不採，亦有證據調查職責未盡之違誤。以上，或係上訴意旨
所指摘，或為本院得依職權調查之事項，應認原判決有撤銷發回
更審之原因。
據上論結，應依刑事訴訟法第三百九十七條、第四百零一條，判
決如主文。
中　　華　　民　　國　九十四　年　　八　　月　　四　　日
                      最高法院刑事第九庭
                          審判長法官  張　淳　淙
                                法官  張　春　福
                                法官  呂　丹　玉
                                法官  洪　昌　宏
                                法官  林　開　任
      本件正本證明與原本無異
                                      書  記  官
中　　華　　民　　國　九十四　年　　八　　月　 十一 　日
                                                      v
